【裁判字號】    98,交抗,217
【裁判日期】    980430
【裁判案由】    聲明異議
【裁判全文】
臺灣高等法院高雄分院刑事裁定         98年度交抗字第217號
抗   告   人  交通部公路總局高雄區監理所
即原處分機關
代   表   人  乙○○
受  處 分 人  甲○○
上列抗告人因受處分人違反道路交通管理處罰條例聲明異議案件
，不服臺灣高雄地方法院中華民國98年4 月8 日裁定（98年度交
聲字第813號），提起抗告，本院裁定如下：
    主  文
抗告駁回。
    理  由
一、抗告意旨略以：
（一）道路交通管理處罰條例第35條第1 項「汽車駕駛人，駕駛
      汽車經測試檢定有下列情形之一者，處新臺幣1 萬5,000
      元以上6 萬元以下罰鍰，並當場移置保管該汽車及吊扣其
      駕駛軌照1 年；因而肇事致人受傷者，並吊扣其駕駛執照
      2 年；致人重傷或死亡者，吊銷其駕駛執照，並不得再考
      領: 一、酒精濃度超過規定標準... 」、第67條第6 項「
      汽車駕駛人違反本條例規定，應受吊扣駕駛執照處分，於
      汽車駕駛人係無駕駛執照駕車者，在所規定最長吊扣期間
      內，不得考領駕駛執照。」及道路交通安全規則第62條第
      2 項「汽車駕駛人受吊扣、吊銷駕駛執照處分尚未確定執
      行前，不得參加汽車駕駛執照之晉級考驗，如參加考驗取
      得高一級之駕駛執照資格者，該項資格於受執行吊扣或吊
      銷駕駛執照之處分時，一併吊扣或吊銷，但持有機器腳踏
      車駕駛執照報考小型汽車駕駛執照者，不在此限。」、第
      50條第1 項「汽車駕駛執照為駕駛汽車之許可憑證，由駕
      駛人向公路監理機關申請登記，考驗及格後發給之。汽車
      駕駛人經考驗及格，未領取駕駛執照前，不得駕駛汽車。
      」定有明文。
（二）上開處罰酒後駕車行為規定之立法目的在於駕駛人於飲酒
      後駕車，將無法保持清晰、正常之判斷，反應及操控能力
      降低，增加發生交通事故之危險，對於整體用路人生命、
      身體、財產法益造成極大之侵害，故對於酒後駕車行為除
      科以罰鍰及當場移置保管該汽車外，並吊扣駕駛人之駕駛
      執照一年及命其應接受道路交通安全講習，以避免駕駛人
      再犯，確保用路人之安全。異議人駕駛自用小客車時，所
      執既為普通大貨車駕駛執照，就道路交通管理處罰條例第
      68條修正立法理由觀之，吊扣其違規時所為駕駛車輛之普
      通大貨車駕駛執照，亦無違失可言，否則以酒後駕車而言
      ，如有普通大貨車駕駛執照，縱被裁決吊扣小型車駕駛執
      照，仍有再次可違規機會，恐亦非立法者之本意，異議人
      如以駕駛營生，倘其因駕駛普通大貨車飲酒違規，自應吊
      扣該駕照，雖導致影響其工作權，然大型車駕駛人之注意
      程度本即高於小型車駕駛人。從而，僅領用小型車駕駛執
      照之駕駛人酒駕違規，一次即被吊扣駕駛執照，而大型車
      駕駛人竟得多次違規駕駛始被完全吊扣，自有違比例原則
      ，嗣當行為人有前揭道路交通管理處罰條例第35條第1 項
      第1 款所規定之違規行為，而須吊扣駕駛執照時，應指「
      吊扣駕駛人酒後違規駕駛時，駕駛該違規車輛所憑之駕駛
      執照」，亦即依憑其所領有之較高級駕駛執照，酒後違規
      駕駛較低級之車輛時，自仍應吊扣其駕駛該違規車輛所憑
      之較高級駕駛執照（如已領有普通大貨車駕駛執照者，得
      駕駛自用小客車，當僅領有普通大貨車駕駛執照之人，於
      未領有自用小客車駕駛執照之情形下，依憑該普通大貨車
      駕駛執照，酒後違規駕駛自用小客車時，亦應吊扣其駕駛
      該自用小客車所憑之普通大貨車駕駛執照），如此始符道
      路交通安全規則第114 條第2 款、第53條、第61條第1項
      及道路交通管理處罰條例第35條第1 項第1 款、第24條第
      1 項第2 款、第68條規定之意旨，亦不致將使道路交通管
      理處罰條例第35條第1 項第1 款酒後駕車吊扣駕駛人駕駛
      執照年限限制之規定形同具文，以保障用路人之生命、身
      體、財產法益安全。
（三）異議人（即受處分人）駕駛8M-3249 號自用小貨車違規時
      之駕駛資格憑證為普通大貨車駕駛執照，嗣本所依據行政
      罰法第26條第1 項、道路交通管理處罰條例第35條第1 項
      第1 款規定暨交通部97年1 月24日交路字第0970015997號
      函釋，裁處吊扣汽車 (普通大貨車)駕 駛執照2 年處分，
      施以道安講習，於法自無不合。為加強道路交通管理，維
      護交通秩序，確保交通安全，請撤銷原裁定云云。
二、原裁定意旨以：
（一）本件異議人於前揭時、地，駕駛車牌號碼8M-3249 號自用
      一般小貨車，因酒後駕車肇事，經警測得其呼氣酒精濃度
      檢測值為每公升0.83毫克，已逾標準值每公升0.55毫克，
      即由高雄縣政府警察局林園分隊警員開單舉發，其刑事責
      任部分並經本院另行判決等情，為異議人所自承，並有高
      雄縣政府警察局高警交字第N00000000 號舉發違反道路交
      通管理事件通知單、本院98年度審交簡字第25號刑事簡易
      判決影本等各1 份在卷可稽，上開事實，自堪認定。
（二）而異議人駕駛系爭車輛違反道路交通管理處罰條例第35
      條第1 項第1 款之規定，本應吊扣其小型車駕照2 年，惟
      異議人因領有較高級之普通大貨車駕駛執照，且經換發為
      該等駕駛執照後，其他低級等車類即不再核發駕駛執照，
      而直接允許其得駕駛其他車輛，則異議人既無一般小型車
      駕駛執照之實體物可供吊扣，即無從執行該部分之處分，
      合先敘明。
（三）又按行政行為應受法律及一般原則之拘束，行政程序法第
      4 條亦有明文。本件原處分機關以異議人無小型車駕駛執
      照，而吊扣其大貨車駕駛執照之處分，業已違反諸多法律
      規定及行政法一般原則，茲分述如下：
    1.違反行政法上義務之處罰，以行為時之法律或自治條例有
      明文規定者為限，此為行政罰法第4 條所揭櫫行政法上之
      處罰法定原則。是行政上一切處罰，無論其名稱如何，皆
      為影響人民權利義務之行為，應有法律之明確規定作為處
      罰之依據，不得任意擴張解釋，而本條例第35條第1 項所
      謂：「…並當場移置保管其車輛及吊扣『其』駕駛執照1
      年，…」究其文義，尚無法遽認裁決機關得就本件違規行
      為以外之其他駕駛資格亦得據以剝奪。
    2.行政機關所採取的處罰手段，必須與違反業務之行為間有
      合理關連存在，亦即不得違反「不當聯結禁止原則」，否
      則其處罰即構成違法。查本件異議人因飲酒後駕駛系爭車
      輛，則應依本條例第35條第1 項第1 款之規定吊扣其所依
      憑駕駛小型車資格之駕駛執照，若將異議人小型車以外之
      普通大貨車駕駛資格一併予以限制，則係不當聯結異議人
      駕駛系爭車輛之違規行為與其普通大貨車駕駛資格，此種
      不當聯結即構成違法，而有撤銷之原因。
    3.又行政行為，採取之方法所造成之損害不得與欲達成目的
      之利益顯失均衡，行政程序法第7 條第3 款定有明文及行
      政罰法第18條意旨可參。查裁決機關於本件異議人無小型
      車之駕照可供吊扣時，吊扣其普通大貨車駕照以代之，雖
      可達成限制駕駛人繼續駕駛該級車類行駛之目的，惟亦同
      時造成限制駕駛人繼續駕駛該級大貨車、機車等車類行駛
      之結果，所造成之損害（異議人喪失繼續駕駛職業大貨車
      之權利）已與欲達成目的（限制異議人駕駛小型車，以預
      防酒後駕駛小型車所造成之危險）之利益顯失均衡。
    4.且行政行為，非有正當理由，不得為差別待遇，行政程序
      法第6 條亦有明文。查駕駛一般小型車與駕駛大型車對於
      用路安全之危險性有高低之別，是監理機關就不同等級車
      輛給予不同管理及監督，以符合實際需求。從而，異議人
      雖同時擁有多種駕駛資格，惟其於酒後駕駛小型車時，所
      造成用路安全之危險性，與其他一般擁有小型車執照者所
      造成之危險性並無任何不同，惟一般僅擁有小型車者於酒
      後駕車時，僅吊扣其小型車駕駛資格，而具在同時擁有其
      他駕駛資格之駕駛人，其所造成之危險性並未因而不同業
      如前述，卻須同時剝奪其全部駕駛資格，顯然係就相同案
      件為不同之處理。且人民若同時持有多張駕照（例如同時
      擁有重型機車、小型車多種駕照），因其中1 張遭吊扣處
      分後，其他駕駛資格並不因而受到影響，惟若該人民因行
      政機關作業考量等因素，將多種駕駛資格整合為1 張駕駛
      執照，而因其中1 駕駛行為違規，即喪失全部駕駛資格，
      此種因行政機關核發駕駛執照作業所造成之不同結果，在
      相同情況之違規事件中，卻可能造成不同之待遇，亦與行
      政法上之平等原則有違。至原處分機關以：為維護交通秩
      序，對於因晉級而考領較高級之普通大貨車駕照後，其原
      領有之較低級駕照均回收，並准其得駕駛較低級車類之小
      型車，是本件異議人於違規時，因已無小型車駕駛執照，
      而應沒收其持有之普通大貨車駕駛執照等語。惟監理機關
      對於各級汽車駕駛執照之管理，本係就其不同之危險性及
      需要性分別為之，就其不同違規行為自應亦作分別處理，
      此觀道路交通安全規則、本條例之相關規定自明。而1 張
      駕駛執照同時兼具多種駕駛資格之情形下，應如何依據法
      規，於符合正當法律程序及相關法律一般原理原則下，兼
      具行政效率、便民與維護人民權益之考量，此係行政作業
      之技術問題，尚不得據此而剝奪憲法上所保障之人民訴訟
      基本權，方符法治國之理念。是原處分機關所持上開因異
      議人無小型車駕照，而須吊扣大貨車駕照等理由，亦非屬
      上開未為相同待遇之正當理由，附此敘明。
    5.綜上，原處分因違反行政法上處罰法定原則、不當聯結禁
      止原則、比例原則、平等原則，而有得為撤銷之原因。
（四）從而，原處分以異議人無小型車駕駛執照可供吊扣，而吊
      扣其普通大貨車駕駛執照，顯已逾越道路交通管理處罰條
      例第68條之修正沿革及規範意旨，並違反行政程序法第6
      條、第7 條所揭示之平等原則、比例原則，行政罰法第4
      條之處罰法定原則及一般法律原則之不當聯結禁止原則，
      即有違誤。異議人以所持有之普通大貨車駕駛執照係全家
      生活依賴等語置辯，雖無理由，然異議人縱係因持有普通
      大貨車駕照而得以合法駕駛系爭車輛，惟若予以吊扣既有
      上述之違誤，自難認係正確合法之處分；至不予吊扣固然
      使異議人未受到吊扣期間內不得駕駛系爭車輛之處分，亦
      非全然妥適，惟兩相抉擇，認應選擇對人民較為有利之解
      釋，此吊扣駕駛執照之處分應由本院予以撤銷，並另為不
      罰之諭知等語。
三、本院查：
（一）按汽車駕駛人飲用酒類後其吐氣所含酒精濃度超過每公升
      0.25毫克以上者，不得駕車，道路交通安全規則第114 條
      第2 款定有明文。汽車駕駛人，駕駛汽車經測試檢定有酒
      精濃度超過規定標準者，處新臺幣1 萬5 千元以上6 萬元
      以下罰鍰，並當場移置保管該汽車及吊扣其駕駛執照1 年
      ，道路交通管理處罰條例第35條第1 項第1 款亦有明文。
      又道路交通管理處罰條例第68條之條文內容，經立法院於
      94年11月23日修正通過，總統於94年12月14日以華總一義
      字第09400199321 號令修正公布，嗣由行政院於95年2 月
      27日以行政院院臺交字第0950082898號令發布定自95年3
      月1 日施行，由原條文：「汽車駕駛人，因違反本條例及
      道路交通安全規則之規定，受吊扣或吊銷駕駛執照處分時
      ，吊扣或吊銷其持有各級車類之駕駛執照」，修正為：「
      汽車駕駛人，因違反本條例及道路交通安全規則之規定，
      受吊銷駕駛執照處分時，吊銷其持有各級車類之駕駛執照
      」，修正後之新法已將「吊扣」之連坐規定排除在外，本
      件受處分人行為時該條文已修正公布施行，自應適用修正
      後道路交通管理處罰條例第68條之規定，合先敘明。
（二）本件受處分人甲○○於民國97年9 月4 日下午6 時20分許
      ，駕駛車牌號碼8M─3249號自用一般小貨車（屬小型車，
      下稱系爭車輛），行經高雄縣大寮鄉○○路與保生路口時
      ，因酒後駕車肇事，經警測得其呼氣酒精濃度檢測值為每
      公升0.83毫克，已逾標準值每公升0.55毫克，即由高雄縣
      政府警察局林園分局警員開單舉發並移送原處分機關就酒
      後駕車部分之交通違規行為裁處吊扣駕駛執照2 年並施以
      道安講習之事實，業據受處分人吳正德自承在卷，並有公
      警局交字第Ｎ00000000 號舉發違反道路交通管理事件通
      知單、原處分機關高監自裁字裁80- Ｎ00000000 號違反
      道路交通管理事件裁決書各1 份附卷可稽（原裁定卷9 頁
      、9 之1 頁），另因犯刑法公共危險罪部分，業經原審法
      院以98年度交簡字第25號判處拘役59日確定之事實，復有
      該院簡易判決書在卷可按（原裁定卷11頁），是受處分人
      酒後酒精濃度超過規定標準，仍於上開時、地駕駛自用小
      客車之違規行為，已違反道路交通管理處罰條例第35條第
      1 項第1 款規定之事實，已甚明確，應堪認定。
（三）又受處分人係駕自用小貨車酒駕違規，並非駕駛普通大貨
      車違規之事實，已如前述，又受處分人既未領有自小客（
      貨）車駕駛執照，而裁處吊扣受處分人駕駛執照可參（裁
      決書未載明種類）之處分，於裁決書中記載舉發違反法條
      為交通管理處罰條例第35條第1 項第1 款，而並未敘明裁
      處吊扣（普通大貨車）駕駛執照此部分處分之依據，此有
      交通部公路總局高雄區○○○○○道路交通管理事件裁決
      書可參（原裁定卷9 之1 頁）。惟依上開業已修正施行之
      道路交通管理處罰條例第68條規定之提案修正理由係「原
      條文將違法或違規駕駛人所持有各級車類之駕駛執照一併
      吊扣，失之過酷，影響人民工作及生活過鉅」等語（參見
      立法院公報第94卷第70期第136 頁至第138 頁之院會紀錄
      暨修正道路交通管理處罰條例第68條之立法理由），顯見
      依修正後道路交通管理處罰條例第68條之規定，汽車駕駛
      人因違反道路交通管理處罰條例及道路交通安全規則之規
      定，受「吊扣」駕駛執照處分時，僅能吊扣「違規當時所
      駕駛車輛之駕駛執照」，不能再吊扣其持有「各級車類之
      駕駛執照」，已甚顯明。
（四）抗告人於本件違反道路交通管理事件不服裁決聲明異議案
      件移送書及抗告意旨，以上開情詞，認受處分人係所持之
      自小客車駕駛執照，並非無照駕駛，依違反道路交通管理
      事件統一裁罰基準表得受較低額罰鍰之處罰，另吊扣駕駛
      執照之目的並非僅為處罰違反道路交通管理事件之行為人
      而已，尚有以暫時禁止行為人於道路上駕駛，以免其短期
      內再犯之用意，而依違反道路交通管理處罰條例第35條，
      應處以罰鍰及吊扣駕駛執照時，仍可吊扣其所持有之其他
      駕駛執照云云，應無理由。
（五）再者，行政行為，採取之方法所造成之損害不得與欲達成
      目的之利益顯失均衡，行政程序法第7 條第3 款定有明文
      及行政罰法第18條規定意旨可資參照，故受處分人若無自
      用小客（貨）車駕駛執照可供吊扣時，吊扣普通大貨車駕
      駛執照以代之，雖可達成限制受處分人繼續駕駛普通大貨
      車行駛之目的，惟亦同時可能造成限制受處分人繼續工作
      上所必須具備之普通大貨車駕駛執照之結果，其所造成之
      損害已與欲達成目的之不但利益顯失均衡，且亦已違反比
      例原則。況依前開所述修正後即本件行為時之道路交通管
      理處罰條例第68條，既已將「吊扣各級車類」之規定予以
      刪除，抗告人自不能逕行處分吊扣受處分人其他車種之駕
      駛執照。抗告人因受處分人駕駛自小貨車而有上開違規行
      為，因受處分人無自小客（貨）車駕駛執照因而逕行吊扣
      其駕駛普通大貨車駕駛執照，顯已逾越修正後道路交通管
      理處罰條例第68條之規範意涵及範圍。
（六）抗告人於本件違反道路交通管理事件不服裁決聲明異議案
      件移送書及抗告意旨，以上開情詞，原處分並引用交通部
      交通部交通部97年1 月24日交路字第0970015997號函、交
      通部94年9 月15日交路字第0940051433號函「說明（三）
      ：如駕駛人係僅領有汽車或機車駕駛執照之一，且駕駛道
      路除有違反處罰條倒第21條第2 款、第21條之1 第2 、3
      、4 款及第22條第4 、5 、6 款等規定之情形者，如依規
      定尚應受吊扣駕照處分之情形時，既其駕駛執照使用已有
      違規上開21條之1 及第22條等相關規定之具體事實在案，
      其於違規行為時係以其領有之駕照為吊扣處分」，作為本
      件吊扣受處分人汽車駕照之依據。惟按法官依據法律獨立
      審判，為憲法第80條所明定，且依司法院大法官會議釋字
      第137 號、216 號解釋意旨，各機關依其職掌就有關法規
      為釋示之行政命令，法官於審判案件時，固可予以引用，
      但仍得依據法律，表示適當之不同見解，並不受其拘束。
      抗告人所引上開交通部函釋，固認為領有駕駛執照之駕駛
      人，於無照駕駛不同級之車輛違反道路交通管理處罰條例
      第35條，應處以罰鍰及吊扣駕駛執照時，仍可吊扣其所持
      有之其他駕駛執照云云。惟此與本院認定之法律意見不同
      ，是上開函釋意見，為本院所不採，併予敘明。
四、原審因而認抗告人依道路交通管理處罰條例第35條第1 項第
    1 款之規定，裁處吊扣受處分人普通大貨車駕駛執照2 年部
    分，尚有不當，因而將原處分關於吊扣普通大貨車駕駛執照
    2 年部分撤銷之裁定，（另原審裁定主文第2 項雖記載「上
    開撤銷部分不罰」等語，惟因該部分之裁處業經原審裁定撤
    銷而不存在，原審裁定理由並未說明受處分人之該部分行為
    應不罰之依據，故該項記載顯係贅載，並此敘明）本院經核
    並無違誤。抗告人以前開情詞，指摘原裁定不當，為無理由
    ，應予駁回。另受處分人既未領有普通小客（貨車）執照而
    駕駛普通小客貨車，則受處分人是否另有違反道路交通管理
    處罰條例相關違規情事，此部分應另由抗告人查明後，另為
    適法之處分，併此敘明。
五、據上論結，應依道路交通案件處理辦法第26條，刑事訴訟法
    第412 條，裁定如主文。
中    華    民    國    98    年    4     月    30    日
                  刑事第八庭    審判長法  官 洪兆隆
                                      法  官 陳志銘
                                      法  官 李政庭
以上正本證明與原本無異。
不得再抗告。
中    華    民    國    98    年    4     月    30    日
                                      書記官 吳福連


司法院資訊處製作；財團法人民間司法改革基金會備份。
